【裁判字號】    89,重上,37
【裁判日期】    900403
【裁判案由】    給付票款
【裁判全文】
臺灣高等法院臺南分院民事判決  八十九年度重上字第三七號   Ｋ
      上  訴  人  甲  ○  ○
      被上訴人    乙  ○  ○
      訴訟代理人  邱  玲  子  律師
      複  代理人  林  華  生  律師
                  陳  昭  雄  律師
右當事人間請求給付票款事件，上訴人對於中華民國八十八年十一月三十日臺灣臺南
地方法院八十八年度營重訴字第四號第一審判決提起上訴，本院判決如左：
    主    文
上訴駁回。
第二審訴訟費用由上訴人負擔。
    事    實
甲、上訴人方面：
一、聲明：求為判決：(一)原判決廢棄。(二)駁回被上訴人在第一審之訴。
二、陳述：除與原判決記載相同者，茲引用之外，補稱：
    (一)本件牽涉林金火偽造文書罪，請求裁定停止訴訟。
    (二)系爭支票為林金火偷用，未經發票人即上訴人全權之授意，上訴人自不負責。
三、證據：援用第一審所提證據。
乙、被上訴人方面：
一、聲明：求為判決：駁回上訴。
二、陳述：除與原判決記載相同者，茲引用之外，補稱：
(一)「本件系爭支票，既係被上訴人帳號所領用，而詳支票上所蓋被上訴人印章之真
    正又為被上訴人所不爭。依上法條，被上訴人應依票上所載文義負責，縱如上訴
    人所稱，其將空白支票及於支票上之印章託付訴外人李義榮帶返公司，而為其乘
    機擅自簽蓋屬實，亦屬被上訴人與李義榮間事，若被上訴人不能証明上訴人取得
    系爭支票係出惡意或詐欺，究難以此票據外之事由，對抗上訴人。」（最高法院
    四十四年台上字第一四二八號判例、六十九年度台上字第三四二八號判決意旨參
    照）。查訴外人林金火於另案被訴偽造有價證券案件，自始即承認其確有積欠被
    上訴人之前手林振鈷如系爭支票所示金額之債務，而當初林金火交系爭支票予林
    振鈷時，林振鈷擔心印章不是真的，還特地到佳里農會去確認，並詢問上訴人有
    無退票紀錄後，始安心收下系爭支票，凡此事實，業經台灣台南地方法院檢察署
    及台南高分院檢察署據此認定林振鈷係在不知情之狀況下接受系爭支票（請參見
    卷附之不起訴處分書及駁回再議之處分書即明），從而本件縱認訟爭支票發票日
    期及金額係林金火所偽簽，然查訟爭支票上發票人印鑑為上訴人所有，且上訴人
    於另案告訴林金火等偽造有價證券案件偵查中及本案亦自承其將蓋有其印鑑章之
    空白支票交由林金火保管，委託其處理債務，則被上訴人之前手林振鈷自林金火
    處收受系爭支票時，票面既已填好日期、面額，並蓋上印章，而已具備票據法規
    定應記載之事項，且擔心印章不是真的，尚向佳里鎮農會確認，得知上訴人之信
    用無虞後始收下訟爭支票，並因積欠被上訴人借款債務，乃再將系爭支票以空白
    背書之方式交付予被上訴人，參照前揭法條、判例、判決意旨，上訴人既未舉證
    證明林振鈷係惡意或無對價或以不相當之對價取得系爭支票，其徒以林振鈷收受
    巨額支票竟不照會上訴人為抗辯理由，顯屬無稽；況上訴人自八十三年至八十七
    年間擔任佳里鎮鎮長時，係由林金火為其負責財務之調度，此於佳里鎮乃公知之
    事實，則林振鈷自林金火手中收受上訴人之支票，自不足為奇；是以，上訴人自
    不得以其與林金火間所存抗辯之事由，對抗善意取得票據之林振鈷及被上訴人，
    而仍應負發票人之責任。
(二)林金火為清償其積欠被上訴人之前手林振鈷一千一百五十萬元之債務，方交付系
    爭支票予林振鈷，而林振鈷為清償其先前對被上訴人一百五十萬元之欠款，乃又
    將該支票交予被上訴人，並約定被上訴人於支票兌現後，將清償後剩餘之款項領
    交予林振鈷；準此，被上訴人雖未以相當之對價取得訟爭支票，然因被上訴人之
    前手林振鈷之權利無任何瑕疵，則被上訴人仍享有同樣之權利（最高法院七十年
    台上字第一一五四號判決意旨參照）而得請求上訴人給付全部之票款，殆無疑義
    。
(三)系爭支票屆期經提示未獲兌現後，上訴人曾於八十七、六、二十三早上主動邀請
    佳里鎮調解委員黃耀州、秘書林劍秋及林振鈷先至林金火之服務處進行調解，期
    間上訴人為解決林振鈷替林金火擔保二百四十萬元之信用貸款本利合計三百零六
    萬元能如期向銀行清償，曾表示其與林金火將各先籌一百零二萬元予林振鈷以解
    燃眉之急，嗣因林金火之妻表示沒錢始未談成；嗣至下午，上訴人又急電黃耀州
    、林振鈷、林金火等人至佳里鎮公所再行調解，並提出一紙上蓋有其印章，面額
    同係一千一百五十萬元，八十七年七月二日期之佳里鎮農會支票要求林振鈷與黃
    耀州持向被上訴人之妻陳玉珍換票，嗣後遭被上訴人之妻以須拿現金始能換票為
    由拒絕等事實，業經黃耀州、陳玉珍於另案刑事偵查中到庭作證在案，且上訴人
    對上開事實亦不否認，況黃耀州、林劍秋又稱上訴人邀集渠等進行調解時，均未
    主張系爭支票係遭人偽造，另吳淑美（佳里鎮農會職員）亦證稱當初系爭支票退
    票時曾以電話聯絡上訴人，上訴人亦未告稱該支票係被人偽造，有卷附不起訴處
    分書足憑，凡此均與一般經驗法則所示支票遭人偽造時之反應及處理方式截然不
    同，已不符情理；況系爭支票面額高達一千多萬元，非區區之一、二十萬元，則
    果真如上訴人所言其欲換回支票辦理退補係為維護其名譽，則儘可於銀行通知退
    票後，立即報警處理或提出告訴，以示清白？而非於與被上訴人之妻換票不成後
    ，始誣指訟爭支票係遭偽造。準此，如林金火、林振鈷二人未有一千一百五十萬
    元之債務，及如上訴人未授權林金火簽發系爭支票，其怎可能再交一張同額之支
    票以換回系爭支票，而再負一次票據債務之理？
三、證據：除援用第一審所提證據外，補提支票、放款利息收據、存摺影本為證。
丙、本院依職權向最高法院調閱八十八年上訴字第一八三五號林金火偽造文書卷。
      理     由
一、本件被上訴人起訴主張他自林振鈷處取得上訴人所簽發之金額一千一百五十萬元
    之支票一紙 (即系爭支票），屆期提示竟遭退票，為此請求給付票款。上訴人則
    以系爭支票乃林金火所偽造，林金火、林振鈷間之債權未達一千一百五十萬元，
    且被上訴人係因其前手林振鈷積欠其一百五十萬元之債務而取得系爭支票，被上
    訴人依法不得享有優於前手之權利等語為辯。
二、系爭支票係訴外人林金火交付予訴外人林振鈷，林振鈷為清償其對被上訴人一百
    五十萬元之欠款，而將該支票交予被上訴人，被上訴人屆期提示遭退票等情，為
    兩造所不爭，並有支票及退票理由單各一紙在卷可稽，自堪信採。
三、按「執票人善意取得已具備本法規定應記載事項之票據者，得依票據文義行使權
    利，票據債務人不得以票據原係欠缺應記載事項為理由，對於執票人，主張票據
    無效」票據法第十一條第二項定有明文；又「某甲在某某配銷所之職位僅次於上
    訴人，上訴人之印章與支票簿常交與某甲保管，簽發支票時係由某甲填寫，既為
    上訴人所自認，縱令所稱本件支票係由某甲私自簽蓋屬實，然其印章及支票既係
    併交與該某甲保管使用，自足使第三人信其曾以代理權授與該某甲，按諸民法第
    一百六十九條之規定，自應負授權人責任。」「支票為無因證券，在支票上簽名
    者，依票上所載文義負責，又票據上簽名，得以蓋章代支票為無因證券，在支票
    上簽名者，依票上所載文義負責，又票據上簽名，得以蓋章代之。為票據法第五
    條第一項及第六條所明定。本件系爭支票，既係被上訴人帳號所領用，而該支票
    上所蓋被上訴人印章之真正又為被上訴人所不爭。依上法條，被上訴人要應依票
    上所載文義負責，縱如被上訴人所稱，其將空白支票及用於支票上之印章託付訴
    外人李義榮帶返公司，而為其乘機擅自簽蓋屬實，亦屬被上訴人與李義榮間事，
    若被上訴人不能證明上訴人取得系爭支票係出惡意或詐欺，究難以此票據外之事
    由，對抗上訴人。」（最高法院四十四年台上字第一四二八號判例、六十九年度
    台上字第三四二八號判決意旨參照）。查訴外人林金火於另案被訴偽造有價證券
    案件，自始即承認其確有積欠被上訴人之前手林振鈷如爭支票所示金額之債務，
    而當初林金火交系爭支票予林振鈷時，林振鈷擔心印章不是真的，還特地到佳里
    農會去確認，並詢問上訴人有無退票紀錄後，始安心收下系爭支票，凡此事實，
    業經台灣台南地方法院檢察署及台南高分院檢察署據此認定林振鈷係在不知情之
    狀況下接受系爭支票，有不起訴處分書及駁回再議之處分書可稽（見原審八十八
    年營簡字三一四卷第四二－四五頁）。本件上訴人主張系爭支票發票日期及金額
    係林金火所偽簽，林金火偽造有價證券罪，雖經本院判處有期徒刑三年六月在案
    ，有本院八十八年上訴字第一八三五號判決附本院卷六十頁可憑，然查系爭支票
    上發票人印鑑為上訴人所有，且上訴人於另案告訴林金火等偽造有價證券案件偵
    查中及本案亦自承其將蓋有其印鑑章之空白支票交由林金火保管，委託其處理債
    務（見原審八十八年營簡字三一四號卷第五二頁），則被上訴人之前手林振鈷自
    林金火處收受系爭支票時，票面既已填好日期、面額，並蓋上印章，而已具備票
    據法規定應記載之事項，且被上訴人擔心印章不是真的，尚向佳里鎮農會確認，
    得知上訴人之信用無虞後始收下系爭支票之情，並經佳里鎮農會職員吳淑美在偵
    案中結證屬實，有不起訴處分書可憑，並為上訴人所不爭，被上訴人收受系爭支
    票並無惡意或重大過失，被上訴人因林振鈷積欠被上訴人借款債務，乃由林振鈷
    將系爭支票以空白背書之方式交付予被上訴人，上訴人又未舉證證明林振鈷係惡
    意或無對價或以不相當之對價取得系爭支票，故上訴人自不得以其與林金火間所
    存抗辯之事由，對抗善意取得票據之林振鈷及被上訴人，而仍應負發票人之責任
    。
四、按「所謂無對價或以不相當之對價取得票據者，能否享受票據上之權利，則須視
    其前手如何而定，如其前手之權利無瑕疵，現有執票人，雖無對價或以不相當之
    對價取得票據，仍得享有同樣之權利」（最高法院七十年度台上字第一一五四號
    判決意旨參照）。查訴外人林金火自民國八十四年六月三十日起陸續向被上訴人
    之前手林振鈷借款超過新台幣一千二百萬元，其中林金火曾簽發面額三百萬元、
    二百五十萬元、四十五萬元、七十六萬元之本票各一紙交予林振鈷收執，另有林
    振鈷自佳里鎮農會領出之現金十三筆共計五百二十萬元，及林振鈷幫林金火繳納
    之銀行利息等，此有林振鈷提出之本票帳戶存摺支出收入明細表及利息支出收據
    可資證明（見本院卷第八三－九九頁），上訴人亦未為爭執，足見被上訴人之前
    手林振鈷係以相當之對價取得訟爭支票，則林振鈷為清償其先前積欠被上訴人一
    百五十萬元之借款，乃將該支票交予被上訴人，並約定被上訴人於支票兌現後將
    清償後剩餘之款項領交予林振鈷，從而，被上訴人雖未以相當之對價取得訟爭支
    票，然因被上訴人之前手林振鈷之權利無任何瑕疵，參照前開判決意旨，被上訴
    人仍享有同樣之權利而得請求上訴人給付全部之票款。上訴人主張被上訴人與林
    振鈷、林金火共謀偽造票據，不得享有同樣之權利等語為非可採。
五、再查上訴人於系爭支票退票後，曾於調解委員會調解時表示願簽發同額支票以收
    回系爭支票，但當時上訴人之支票已被拒絕往來，故被上訴人不接受之情，經證
    人林振鈷證實（見原審八十八年營簡字三一四卷第五三頁反面），被上訴人之妻
    黃林王珍表示上訴人與林金火須先交付三百萬元始願和解，林金火無法提出，而
    未和解之情，為上訴人所自認 (同上五四頁，見本院卷第八十頁），可見退票之
    初，上訴人並未主張系爭支票為偽造，且表示願意負責，則上訴人於本件再主張
    他不負票據責任，應非可採。
六、從而，被上訴人本於票據法律關係，請求上訴人給付票款一千一百五十萬元及自
    退票時起之法定遲延利息為有理由，應予准許。是則原審判命上訴人如數給付，
    於法並無不合。上訴意旨指摘原判決不當，求予廢棄改判，為無理由，應予駁回
    其上訴。
據上論結，本件上訴為無理由，依民事訴訟法第四百四十九條第一項、第七十八條、
第八十五條第一項前段，判決如主文。
中      華      民      國    九十      年      四      月      三      日
                                    臺灣高等法院臺南分院民事第一庭
~B1審判長法官  林    金    村
~B2      法官  曾    平    杉
~B3      法官  楊    子    莊
右為正本係照原本作成。
如對本判決上訴，須於判決送達後廿日內向本院提出上訴狀，未表明上訴理由者，應
於上訴後廿日內，向本院提出理由書。
中      華      民      國    九十      年      四      月      六      日
                                        法院書記官  謝    素    嬿


司法院資訊處製作；財團法人民間司法改革基金會備份。
